【裁判字號】    99,訴,2764
【裁判日期】    991020
【裁判案由】    偽造文書
【裁判全文】
臺灣板橋地方法院刑事判決              99年度訴字第2764號
公  訴  人  臺灣板橋地方法院檢察署檢察官
被      告  甲○○
            丙○○
共      同
選任辯護人  陳韋霖律師
上列被告因偽造文書案件，經檢察官提起公訴（99年度偵字第13
989號、第14547號），本院行簡式審判程序，判決如下：
    主    文
甲○○共同行使偽造私文書，足以生損害於公眾及他人，處有期
徒刑參月，如易科罰金，以新臺幣壹仟元折算壹日，緩刑貳年，
偽造之「乙○○」印章壹顆、土地登記申請書上「備註」欄及「
簽章」欄內偽造之「乙○○」印文共貳枚、登記清冊上偽造之「
乙○○」印文共貳枚、繼承系統表上「申請繼承人」欄內偽造之
「乙○○」印文壹枚、切結書上偽造之「乙○○」印文共肆枚均
沒收。
丙○○共同行使偽造私文書，足以生損害於公眾及他人，處有期
徒刑伍月，如易科罰金，以新臺幣壹仟元折算壹日，緩刑參年，
偽造之「乙○○」印章壹顆、土地登記申請書上「備註」欄及「
簽章」欄內偽造之「乙○○」印文共貳枚、登記清冊上偽造之「
乙○○」印文共貳枚、繼承系統表上「申請繼承人」欄內偽造之
「乙○○」印文壹枚、切結書上偽造之「乙○○」印文共肆枚均
沒收。
    犯罪事實
一、甲○○係民國○○年○月○日出生，於97年2月1日時為滿80歲之
    人，其為林保銓之妻，而簡林美花、丙○○、林美麗（48年
    4月28日經人收養，嗣於60年3月24日死亡）、乙○○、林美
    至則係甲○○、林保銓之婚生子女，為林保銓之一親等直系
    血親卑親屬，嗣林保銓於98年 6月13日去世，遺有坐落在臺
    北縣三重市○○○段頂崁小段第 697-1號、第698號、第699
    號、第708號、第708-1號土地（林保銓應有部分各為10/105
    、1/27、1/27、1/10、1/10）等遺產，而林保銓生前立有遺
    囑，言明上開頂崁小段之5筆土地，除其中地號第708號土地
    由乙○○繼承外，其餘土地則由繼承人全體依法定應繼分繼
    承，詎甲○○、丙○○二人均明知乙○○並未同意或授權其
    二人辦理林保銓所有前揭土地繼承分割登記事宜，竟共同基
    於行使偽造私文書及使公務員登載不實之犯意聯絡，於98年
    6月13日至98年8月13日間之某日，由甲○○指示丙○○，先
    利用不知情真實姓名年籍均不詳之刻印店成年人，偽刻「乙○○」之印章 1顆，復由丙○○持該偽造之「乙○○」印章
    ，接續在繼承系統表上「申請繼承人」欄內偽造「乙○○」
    印文1枚、在切結書上偽造「乙○○」印文共4枚、在登記清
    冊上偽造「乙○○」印文共 2枚、在土地登記申請書上「備
    註」欄及「簽章」欄內偽造「乙○○」印文共 2枚，藉此偽
    造分別用以表示乙○○承認渠所簽署之繼承系統表內容係屬
    真實，如有遺漏或錯誤致他人受損害者，渠願負法律責任，
    且渠切結林保銓所有前開頂崁小段5筆土地之所有權狀已於
    98年8月1日不慎遺失之事確屬為真，復承認渠所簽署登記清
    冊上之內容亦屬真實無訛，並同意委託丙○○代理渠本人申
    請辦理繼承分割登記相關事宜等意思之私文書，再由丙○○
    （起訴書誤載為乙○○，業經公訴人當庭更正之）於98年 8
    月13日（起訴書誤載為同年8月1日）上午10時許，持上揭偽
    造之土地登記申請書、登記清冊、繼承系統表、切結書私文
    書及其他相關文件，向臺北縣三重地政事務所（址設臺北縣
    三重市○○路4號1樓）申請被繼承人林保銓所有前開頂崁小
    段土地所有權繼承分割登記事宜而行使之，使該地政事務所
    所屬不知情之承辦公務員黃文志等人，依丙○○所檢附之書
    面文件進行形式審查無訛後，將上開乙○○承認渠所簽署文
    書之效力及前揭頂崁小段第 708號土地由甲○○、乙○○、
    簡林美花、丙○○、林美至各因繼承而取得應有部分1/50等
    不實事項輸入電腦處理，登載此不實之土地權利關係於職務
    上所掌土地登記地籍主檔之電磁紀錄準文書中，足以生損害
    於地政機關對於土地登記管理之正確性及乙○○本人。嗣於
    98年 8月26日，乙○○向地政事務所申請土地登記謄本後，
    始悉上情。
二、案經乙○○訴由暨臺灣板橋地方法院檢察署檢察官自動檢舉
    偵查起訴。
    理    由
一、本案被告甲○○、丙○○所犯均係死刑、無期徒刑、最輕本
    刑為 3年以上有期徒刑以外之罪，亦非高等法院管轄之第一
    審案件，而被告二人於本院行準備程序中就被訴事實皆為有
    罪之陳述，經告知簡式審判程序之旨，並聽取公訴人、被告
    二人及辯護人之意見後，本院合議庭依刑事訴訟法第 273條
    之1第1項規定，裁定由受命法官獨任進行簡式審判程序，合
    先敘明。
二、上揭犯罪事實，業據被告甲○○、丙○○於本院審訊時坦白
    承認，核與證人即告訴人乙○○、證人林士傑於偵查中指述
    、證人林美至、簡林美花於偵查中具結證述之情節大致相符
    ，並有林保銓遺囑及本院公證處認證書影本、臺北縣三重地
    政事務所三重市○○○段頂崁小段 708地號土地所有權狀影
    本、三重市○○○段頂崁小段 708地號土地登記第二類謄本
    影本、本院98年度訴字第2342號及臺灣高等法院99年度上字
    第144號民事判決影本、臺北縣三重地政事務所99年9月15日
    北縣重地登字第0990013520號函附之土地登記申請書、登記
    清冊、繼承系統表、切結書原本等件在卷可資佐憑。綜上，
    足認被告甲○○、丙○○之自白確與事實相符，本案事證明
    確，被告二人犯行均堪認定，應予依法論科。
三、論罪與科刑：
(一)按刑法處罰偽造文書罪之主旨，所以保護文書之實質的真正
    ，故不僅作成之名義人須出於虛捏或假冒，即文書之內容，
    亦必出於虛構，始負偽造之責任，最高法院著有20年上字第
    1050號判例要旨可參。又按刑法第210條至第215條之偽造文
    書罪，咸以足生損害於公眾或他人為成立要件，故同法第21
    6 條之行使罪，必其所行使之文書具備足以生損害於公眾或
    他人之構成要件，始得以成立，否則不能以該行使罪相繩；
    又刑法上偽造文書罪，所謂足以生損害於公眾或他人，以有
    損害之虞為已足，不以實際發生損害為必要（最高法院85年
    度臺上字第4204號判決暨47年臺上字第 193號判例意旨可資
    參照）。再所謂文書，乃以文字或符號為一定之意思表示，
    具有存續性，且屬法律上有關係之事項者，均屬之。而刑法
    上之偽造印文署押罪，係指單純偽造印文、簽名、畫押而言
    ，若在制式之書類上偽造他人印文或簽名，已為一定意思表
    示，具有申請書或收據等類性質者，則係犯偽造文書罪（該
    偽造印文、署押為偽造文書之部分行為不另論罪），最高法
    院85年度臺非字第 146號判決意旨足資覆按。查被告甲○○
    、丙○○未經告訴人乙○○之同意或授權，擅自偽刻「乙○○」之印章，並持以蓋用，而在繼承系統表上「申請繼承人
    」欄內偽造「乙○○」印文 1枚、在切結書上偽造「乙○○
    」印文共4枚、在登記清冊上偽造「乙○○」印文共2枚、在
    土地登記申請書上「備註」欄及「簽章」欄內偽造「乙○○
    」印文共 2枚已如前述，是被告二人就上開繼承系統表、切
    結書、登記清冊及土地登記申請書之內容，顯具有冒告訴人
    乙○○之名而製作之情形。又被告二人推由被告丙○○在該
    繼承系統表上偽蓋「乙○○」之印文，乃係佯以表示告訴人
    乙○○承認該繼承系統表之內容係屬真實，如有遺漏或錯誤
    致他人受損害者，渠願負法律責任等不實之內容，而被告二
    人在該切結書上偽蓋「乙○○」之印文，則在訛稱告訴人乙○○切結林保銓所有前開頂崁小段 5筆土地之所有權狀確已
    於98年8月1日不慎遺失之不實內容，再被告二人在該登記清
    冊上偽蓋「乙○○」之印文，無非係表示告訴人乙○○確認
    該登記清冊上之內容俱屬無訛之不實內容，另被告二人在該
    土地登記申請書上偽蓋「乙○○」之印文，即係諉以告訴人
    乙○○同意委託被告丙○○代理渠本人申請辦理繼承分割登
    記相關事宜之不實內容，足徵前揭繼承系統表、切結書、登
    記清冊及土地登記申請書，均屬刑法第 210條所定之私文書
    ，是被告二人推由被告丙○○持此等偽造之私文書向臺北縣
    三重地政事務所行使，以辦理林保銓所有上開頂崁小段土地
    所有權繼承分割登記事宜，自足以生損害於地政機關對於土
    地登記管理之正確性及告訴人乙○○本人。次按刑法第 214
    條所謂使公務員登載不實事項於公文書罪，須一經他人之聲
    明或申報，公務員即有登載之義務，並依其所為之聲明或申
    報予以登載，而屬不實之事項者，始足構成，若其所為聲明
    或申報，公務員尚須為實質之審查，以判斷其真實與否，始
    得為一定之記載者，即非本罪所稱之使公務員登載不實（最
    高法院著有73年臺上字第1710號判例要旨足參）。又申請繼
    承登記，除提出登記申請書及其所有權狀或他項權利證明書
    之文件外，並應提出：載有被繼承人死亡記事之戶籍謄本、
    繼承人現在戶籍謄本、繼承系統表、遺產稅繳(免)納證明書
    或其他有關證明文件、繼承人如有拋棄繼承，繼承開始時在
    74年6月4日以前者，應檢附拋棄繼承權有關文件，其向其他
    繼承人表示拋棄者，拋棄人應親自到場在拋棄書內簽名；繼
    承開始時在74年6月5日以後者，應檢附法院准予備查之證明
    文件、其他依法律或中央地政機關規定應提出之文件，土地
    登記規則第 119條第1項、第34條第1項第1款、第3款定有明
    文。再辦理土地登記程序為：收件、計收規費、審查、公告
    、登簿、繕發書狀、異動整理、歸檔。前項公告，僅於土地
    總登記、土地所有權第一次登記、建物所有權第一次登記、
    時效取得登記、書狀補給登記及其他法令規定者適用之。異
    動整理，包括統計及異動通知；登記機關接收申請登記案件
    後，應即依法審查。辦理審查人員，應於登記申請書內簽註
    審查意見及日期，並簽名或蓋章。申請登記案件，經審查無
    誤者，應即登載於登記簿。但依法應予公告或停止登記者，
    不在此限；有下列各款情形之一者，登記機關應以書面敘明
    理由或法令依據，通知申請人於接到通知書之日起15日內補
    正：申請人之資格不符或其代理人之代理權有欠缺者、登記
    申請書不合程式，或應提出之文件不符或欠缺者、登記申請
    書記載事項，或關於登記原因之事項，與登記簿或其證明文
    件不符，而未能證明其不符之原因者、未依規定繳納登記規
    費者；有下列各款情形之一者，登記機關應以書面敘明理由
    及法令依據，駁回登記之申請：不屬受理登記機關管轄者、
    依法不應登記者、登記之權利人、義務人或其與申請登記之
    法律關係有關之權利關係人間有爭執者、逾期未補正或未照
    補正事項完全補正者，土地登記規則第53條、第55條、第56
    條及第57條第 1項則分別定有明文。綜上繼承登記所須齊備
    之文件及土地登記處理程序規定，可見地政機關辦理繼承分
    割登記時，係依申請人所持之文件，形式審查文件是否齊備
    、有無法定不得登記等情事，據以登載於公務員職務上所掌
    之公文書或準公文書。是以，地政機關所屬公務員依法僅形
    式審查申請人提出之相關文件符合一定要件，即有登載於其
    職務上所掌之土地登記簿公文書或電腦地籍主檔電磁紀錄之
    義務。末按刑法第 217條所稱之「署押」，係指於紙上或其
    他物體上簽署姓名或其他足以代表姓名意義之符號，以表示
    承認其所簽署文書之效力，具有與印文相同之作用者而言。
    若於紙上或物品上書寫某人之姓名，以作為文書內容之一部
    分，而非簽署姓名或其他足以代表姓名意義之符號，以表示
    承認其所簽署文書之效力，而與印文具有相同之作用者，即
    非此所謂之「署押」（最高法院91年度臺上字第7409號、98
    年度臺上字第7260號判決意旨可參）。查前開土地登記申請
    書上「申請人」之「姓名或名稱」欄內、登記清冊上「申請
    人」欄內、繼承系統表上「申請繼承人」欄內、切結書上「
    立切結書人」欄內，雖均載有「乙○○」三字，然依該姓名
    文字在該等文書上所記載之位置暨其性質與作用而言，似僅
    係表彰提出該土地登記申請書、登記清冊、繼承系統表、切
    結書之主體人別，而為該等文書內容之一部分，且依上開「
    乙○○」書寫字體旁均已加蓋「乙○○」之印文觀之，可見
    前揭「乙○○」書寫字體三字，咸非具有表示承認告訴人乙○○所簽署文書之效力，亦無與印文相同之作用，否則當無
    須再於緊鄰之處加蓋「乙○○」之印文，益徵前開「乙○○
    」書寫字體皆非屬偽造之署名。
(二)核被告甲○○、丙○○所為，均係犯刑法第216條、第210條
    之行使偽造私文書罪、同法第 214條之使公務員登載不實罪
    。被告二人間，就上開犯行皆有犯意聯絡及行為分擔，均應
    論以共同正犯。又被告二人共同利用不知情真實姓名年籍均
    不詳之刻印店成年人，偽刻「乙○○」之印章 1顆，以遂行
    其等犯行，均為間接正犯。再被告二人偽造「乙○○」之印
    章、印文之行為，係偽造私文書即土地登記申請書、登記清
    冊、繼承系統表、切結書之部分行為，均為偽造私文書之行
    為所吸收，偽造私文書後復持以行使，偽造私文書之低度行
    為為行使之高度行為所吸收，皆不另論罪（起訴書贅載被告
    二人另涉犯刑法第217條第1項之偽造署押罪）。而被告二人
    共同將偽造之私文書即土地登記申請書、登記清冊、繼承系
    統表、切結書，一併持交予臺北縣三重地政事務所所屬公務
    員辦理繼承分割登記，係以一行使行為同時觸犯行使偽造私
    文書及使公務員登載不實二罪，為異種想像競合犯，應從較
    重之行使偽造私文書罪處斷。另被告甲○○係於17年2月1日
    出生，業經本院當庭核對其身分證件無訛，並有戶役政連結
    作業系統個人基本資料查詢列印資料附卷可據，足認其於本
    案行為時係屬滿80歲之人，復衡諸其犯罪之手段與情節，尚
    難認屬至惡極劣之人，本院認宜依刑法第18條第 3項之規定
    減輕其刑。
(三)按刑法上之共同正犯，雖應就全部犯罪結果負其責任，但科
    刑時仍應審酌刑法第57條各款情狀，為各被告量刑輕重之標
    準，並非必須科以同一之刑（最高法院93年度臺上字第2864
    號判決暨47年臺上字第1249號判例意旨可資參照）。爰審酌
    被告二人擅自冒用告訴人乙○○名義，偽造土地登記申請書
    、登記清冊、繼承系統表、切結書之私文書，並持以行使之
    ，已足以生損害於地政機關對於土地登記管理之正確性及告
    訴人乙○○本人，所為固屬不該，亦徵其等法治觀念之薄弱
    ，不知尊重他人，惟念及被告二人犯後尚知及時坦承犯行，
    態度非劣，且素行俱屬良好，此有卷附臺灣高等法院被告前
    案紀錄表可參，又告訴人乙○○業已表明渠不對被告甲○○
    為任何責任追究，但對於被告丙○○則未有原諒之意，此有
    刑事陳報暨陳明狀存卷可查，復參酌被告甲○○之年事甚高
    ，兼衡及被告二人之平日生活與經濟狀況、智識程度及犯罪
    之動機、目的、情節與告訴人乙○○之關係等一切情狀，各
    量處如主文所示之刑，併均諭知易科罰金之折算標準（按刑
    法第41條第 1項雖於98年12月30日修正公布，並於99年1月1
    日施行，惟此僅係統一用語之文字修正，非屬法律變更，附
    此敘明）。又被告甲○○、丙○○均未曾受有論罪科刑及執
    行之情形，此有臺灣高等法院被告前案紀錄表在卷可憑，於
    本案皆屬初犯，且被告二人犯後均坦承全部犯行，態度堪認
    誠懇，足見被告二人應已知所悔悟，是綜觀本案犯罪情節及
    被告二人犯後態度等情狀，被告二人因一時失慮致共同涉犯
    本案，其等經此偵審程序及科刑教訓，應能知所警惕而無再
    犯之虞，本院認其等所受宣告之刑，均以暫不執行為適當，
    爰依刑法第74條第1項第1款規定，併予宣告被告甲○○緩刑
    2年、被告林李枝緩刑3年，以勵自新。另偽造之「乙○○」
    印章 1顆，雖未經扣案，然無積極證據證明業已滅失，又前
    開土地登記申請書上「備註」欄及「簽章」欄內偽造之「乙○○」印文共2枚、登記清冊上偽造之「乙○○」印文共2枚
    、繼承系統表上「申請繼承人」欄內偽造之「乙○○」印文
    1 枚、切結書上偽造之「乙○○」印文共4枚，依刑法第219
    條之規定，不問屬於被告二人與否，均應予宣告沒收之。至
    偽造之私文書即土地登記申請書、登記清冊、繼承系統表、
    切結書，固係被告二人因犯罪所生之物，然其二人既已提出
    於地政機關而行使之，依土地登記規則第68條規定，皆屬地
    政機關檔存而不應發還予申請人之物，洵非被告二人所有，
    自不應諭知沒收，末此指明。
據上論斷，應依刑事訴訟法第 273條之1第1項、第299條第1項前
段，刑法第28條、第216條、第210條、第 214條、第55條、第18
條第3項、第41條第1項前段、第74條第1項第 1款、第219條，刑
法施行法第1條之1第1項、第2項前段，判決如主文。
本案經檢察官丁○○到庭執行職務
中    華    民    國    99    年    10    月    20    日
                  刑事第十七庭  法  官  劉正偉
上列正本證明與原本無異。
如不服本判決，應於判決送達後10日內敘明上訴理由，向本院提
出上訴狀 (應附繕本) ，上訴於臺灣高等法院。其未敘述上訴理
由者，應於上訴期間屆滿後20日內向本院補提理由書「切勿逕送
上級法院」。
                                書記官  楊雅芳
中    華    民    國    99    年    10    月    22    日
附錄論罪法條全文：
中華民國刑法第216條：
行使第210條至第215條之文書者，依偽造、變造文書或登載不實
事項或使登載不實事項之規定處斷。
中華民國刑法第210條：
偽造、變造私文書，足以生損害於公眾或他人者，處 5年以下有
期徒刑。
中華民國刑法第214條：
明知為不實之事項，而使公務員登載於職務上所掌之公文書，足
以生損害於公眾或他人者，處3年以下有期徒刑、拘役或5百元以
下罰金。

司法院資訊處製作；財團法人民間司法改革基金會備份。
